臺灣臺北地方法院民事判決　　　　　　 95年度重訴字第633號
原　　　告　巧洋實業股份有限公司
法定代理人　丙○○
訴訟代理人　陸正康律師
被　　　告　乙○○
　　　　　　丁○○
兼　共　同
訴訟代理人　甲○○
上列當事人間請求排除侵害等事件，本院於民國96年9月12日言
詞辯論終結，判決如下：
    主  文
被告甲○○應將坐落台北市○○區○○段三小段三九七、三九八
地號土地上，門牌號碼台北市○○區○○街二段八十七巷二十五
弄十號，如附圖所示丙、H1、丁、I部分之建物（含雨遮）拆除
，並將占用之如附圖所示丙、H1部分土地騰空返還原告，如附圖
所示丁、I部分土地騰空返還原告及共有人。
被告甲○○應將坐落台北市○○區○○段三小段三九七、三九八
、四００、四０一地號土地上，門牌號碼台北市○○區○○街二
段八十七巷二十五弄十一號，如附圖所示乙、G、H、甲、F、E部
分之建物（含雨遮）拆除，並將占用之如附圖所示乙、G、甲、F
、E部分土地騰空返還原告，如附圖所示H部分土地騰空返還原告
及共有人。
被告乙○○應自坐落台北市○○區○○段三小段三九七、三九八
地號土地上，門牌號碼台北市○○區○○街二段八十七巷二十五
弄十號，如附圖所示丙、H1、丁、I部分之建物遷出。
被告丁○○應自坐落台北市○○區○○段三小段三九七、三九八
、四００、四０一地號土地上，門牌號碼台北市○○區○○街二
段八十七巷二十五弄十一號，如附圖所示乙、G、H、甲、F、E部
分之建物遷出。
被告甲○○應給付原告新台幣參拾玖萬壹仟玖佰伍拾伍元，及自
民國96年1月1日起至返還第一項中如附圖所示丙、H1部分土地予
原告之日止，按月給付原告新台幣參佰壹拾肆元，並自民國96年
1月1日起至返還第二項中如附圖所示乙、G、甲、F、E部分土地
予原告之日止，按月給付原告新台幣壹萬貳仟貳佰肆拾玖元。
原告其餘之訴駁回。
訴訟費用由被告甲○○負擔百分之九十，餘由原告負擔。
本判決第一、二、三、四、五項於原告以新台幣伍佰萬元為被告
甲○○、乙○○、丁○○供擔保後，得假執行。但被告甲○○、
乙○○、丁○○如以新台幣壹仟肆佰捌拾捌萬陸仟陸佰伍拾參元
為原告供擔保，得免為假執行。
原告其餘假執行之聲請駁回。
    事實及理由
壹、程序部分：
    按訴狀送達後，原告不得將原訴變更或追加他訴；但請求之
    基礎事實同一、擴張或減縮應受判決事項之聲明者，不在此
    限；被告於訴之變更或追加無異議，而為本案之言詞辯論者
    ，視為同意變更或追加，民事訴訟法第255條第1項第2、3款
    、第2項定有明文。查本件原告起訴時其訴之聲明第2、4項
    分別請求：「被告甲○○、乙○○、丁○○應將坐落台北市
    文山區○○段○○段397、398、400、401地號土地上，門牌
    號碼台北市○○區○○街2段87巷25弄10號房屋拆除，並將
    該房屋所占用土地（以實測為準）騰空返還原告」、「被告
    甲○○、乙○○、丁○○應自民國95年1月10日起至所占用
    訴之聲明第2項之土地騰空返還原告之日止，按月共同給付
    原告新台幣（下同）14,126元」；嗣於96年9月12日變更訴
    之聲明為如下原告聲明欄所示。查其據以請求之基礎事實並
    未變更，或僅擴張、減縮，或依現場履勘及測量結果變更應
    受判決事項之聲明，且被告就原告所為訴之變更無異議而為
    言詞辯論，核與首揭規定相符，自應准許，先予敘明。
貳、實體部分：
一、原告起訴主張：
（一）原告於95年1月10日登記取得台北市○○區○○段三小段
      第397、398、400、401地號土地（下稱系爭土地）所有權
      ，復於96年8月17日將其中398地號土地所有權移轉登記至
      訴外人鍾筱娟名義，鍾筱娟復於96年8月30日將398地號土
      地應有部分10000分之130移轉登記至原告名義，故398地
      號土地現為原告與鍾筱娟所共有。而系爭土地上現有被告
      甲○○所有未辦理建物第一次總登記之門牌號碼台北市○○區○○街2段87巷25弄10號，如附圖所示丙、H1、丁、I
      部分之建物（含雨遮，以下簡稱10號房屋），及門牌號碼
      台北市○○區○○街2段87巷25弄11號，如附圖所示乙、G
      、H、甲、F、E部分之建物（含雨遮，以下簡稱11號房屋
      ），被告甲○○並分別將10號、11號房屋出租予被告乙○○、丁○○；然被告並無占用系爭土地之權源，爰依民法
      第767條、第821條規定，請求判決如聲明第1至4項所示。
（二）被告甲○○無權占有10號、11號房屋坐落之基地（下稱系
      爭基地），受有相當於租金之利益，致原告受有損害，為
      此依不當得利法律關係，參照土地法第97條規定，按系爭
      基地申報地價總額年息10%計算如附表所示相當於租金之
      不當得利，爰請求判決如聲明第5項所示。
（三）對被告答辯所為之陳述：
   1、被告甲○○固稱系爭建物為其養父竹春喜於52年間向地主
      高山田購買土地後再完成建築，惟原告否認杜賣證書之真
      正。縱被告所指杜賣證書之形式為真正，該杜賣證書上所
      指土地為木柵鄉○○段中崙尾小段111地號，與系爭為原
      告所有或與鍾筱娟共有之系爭土地何涉？況竹春喜所購土
      地僅為木柵鄉○○段中崙尾小段111地號土地中之105坪（
      含贈與之5坪土地），並未標示土地範圍，亦難認竹春喜
      所建房屋必於該所購土地範圍內。且原告並非自高山田繼
      受取得系爭土地所有權，自無庸容忍系爭建物之存在。
   2、系爭土地於36年間由訴外人林智取得所有權，嗣林智去世
      後，始由其繼承人林紅綢、詹林清香、葉宗源、葉來發、
      葉林阿銀、林美吟、林美月、林公愛、林伸嘉、林朋宏、
      末村靖惠、和田昌代、林文明、松井美夫、林許珮慈、林
      世榮、林世宏、林世謙、林露琳、林育如、林明俊、林明
      照、林麗卿、楊林麗梅、林麗玉、林麗珠、林秀卿、林建
      進、林嘉成等29人共同繼承，並於94年8月9日完成系爭土
      地之繼承登記後，由該等繼承人於當年底再共同將系爭土
      地出售予原告公司，並於95年1月10日完成所有權登記。
      足見「杜賣證書」之出賣人高山田既不曾為系爭土地之所
      有權人，自無權處分系爭土地。又被告未提出任何竹春喜
      乃有權占有系爭397、398、400地號土地之憑據，應認係
      無權占有甚明。另就系爭401地號土地言，被告固以竹春
      喜於53年4月15日向高山田價購重測前內湖段中崙尾小段1
      11地號（原告其後改稱應為1-11地號之誤載），並提出杜
      賣證書，供作有權占有之憑據，然縱認被告所稱杜賣證書
      上記載有誤屬實，亦因竹春喜係向無處分權之高山田價購
      並占有土地，復未曾辦理所有權移轉登記，是對土地所有
      權人言，仍為無權占有。
   3、被告固稱系爭土地已為都市更新劃定範圍，而原告為實施
      者，自應予以補償，如未補償而訴請拆屋，即為權利濫用
      云云。然系爭土地是否納入都市更新事業計劃範圍，與本
      件拆屋還地訴訟毫無相干，都市更新條例並未強制實施者
      必須給予更新範圍內之違章建築所有人任何補償，當然亦
      未禁止更新範圍內之土地所有人排除無權占有之侵害。何
      況，系爭土地中僅有10號房屋坐落基地落入更新範圍，且
      為更新計劃中之道路用地，原告根本無法因更新而取得獎
      勵容積。原告前雖向被告甲○○提出額外之拆遷補償標準
      而為補償之意思，但為被告甲○○所拒絕，而甲○○所要
      求之高額補償，既於法無據，且為原告所不能接受。是原
      告訴請拆屋還地，應係權利之正當行使，而無所謂權利濫
      用可言。
   4、被告甲○○固稱已與被告乙○○終止租賃關係，並提出雙
      方書面約定為據。惟原告否認上開書面形式真正，且乙○○是否騰空遷出，乃一事實問題，而非一紙書面可資為憑
      ，被告乙○○迄未證明已全部騰空遷讓並將土地返還原告
      ，自仍應負遷讓之責。
（四）並聲明：（1）被告甲○○應將坐落台北市○○區○○段
      三小段397、398地號土地上，門牌號碼台北市○○區○○
      街2段87巷25弄10號，如附圖所示丙、H1、丁、I部分之房
      屋拆除，並將占用之如附圖所示丙、H1部分土地騰空返還
      原告，如附圖所示丁、I部分土地騰空返還原告及共有人
      。（2）被告甲○○應將坐落台北市○○區○○段三小段3
      97、398、400、401地號土地上，門牌號碼台北市○○區
      ○○街2段87巷25弄11號，如附圖所示乙、G、H、甲、F、
      E部分之房屋拆除，並將占用之如附圖所示乙、G、甲、F
      、E部分土地騰空返還原告，如附圖所示H部分土地騰空返
      還原告及共有人。（3）被告乙○○應將坐落台北市○○
      區○○段三小段397、398地號土地上，門牌號碼台北市○○區○○街2段87巷25弄10號，如附圖所示丙、H1、丁、I
      部分之房屋騰空遷讓，並將占用之如附圖所示丙、H1部分
      土地返還原告，如附圖所示丁、I部分土地返還原告及共
      有人。（4）被告丁○○應將坐落台北市○○區○○段三
      小段397、398、400、401地號土地上，門牌號碼台北市○○區○○街2段87巷25弄11號，如附圖所示乙、G、H、甲
      、F、E部分之房屋騰空遷讓，並將占用之如附圖所示乙、
      G、甲、F、E部分土地返還原告，如附圖所示H部分土地返
      還原告及共有人。（5）被告甲○○應給付原告559,987元
      ，及自96年1月1日起至返還第1項中如附圖所示丙、H1部
      分土地予原告之日止，按月給付原告449元，及自96年1月
      1日起至返還第2項中如附圖所示乙、G、甲、F、E部分土
      地予原告之日止，按月給付原告17,503元。（4）願供擔
      保請准宣告假執行。
二、被告辯稱：
（一）被告甲○○之養父竹春喜於52年間，向地主高山田承租系
      爭基地，開始建築房屋，嗣於53年4月15日雙方簽訂杜賣
      證書（即買賣契約），價款2,000元，地主高山田將系爭
      基地即當時木柵鄉○○段中崙尾小段1-11地號（杜賣證書
      誤載為111地號）內之土地出賣105坪，除5坪無償贈與外
      ，每坪20元計算。竹春喜並於當時建築10號房屋，嗣又在
      10號房屋旁新建木造房屋，於72年間將該木造房屋修建為
      磚造房屋即11號房屋。因竹春喜不諳法律相關規定，購買
      系爭基地時，不知要求地主高山田必須辦理土地產權過戶
      ，嗣後亦與地主高山田失去聯絡，不知及時主張自己權利
      ，然40多年來，竹春喜一直合法占有使用系爭基地。被告
      甲○○養父竹春喜94年4月16日過世後，被告甲○○為其
      唯一繼承人，乃於94年9月14日將11號房屋出租予被告丁○○使用，又於94年9月19日將10號房屋出租予被告乙○○使用。
（二）被告甲○○與竹春喜40多年來居住上開房屋並合法占有使
      用系爭基地，該地區並未經台北市政府劃定應實施都市更
      新，原告為謀其商業利益，向部分地主收購該地區內土地
      後，有意依都市更新條例第11條規定得依台北市政府所定
      更新單元劃定基準，自行劃定更新單元，申請實施該地區
      之都市更新事業。原告與其中部分住戶已達成協議並簽定
      相關契約，條件大約與其自擬都市更新事業概要案所載現
      地安置方式相符，即現住戶建物一坪面積換取以後更新重
      建房屋一坪之比率計算後，再加計其他分別不同之條件，
      被告甲○○亦同意以相同條件配合都市更新（即一坪換一
      坪，再加計其他分別不同之條件），詎原告以被告甲○○
      現有建物位於都市更新計畫西側與南側倘未開闢之計畫道
      路中，與其他現住戶不同，不願以同一條件補償被告，反
      而提起本件訴訟，請求被告拆屋還地，原告既自行劃定更
      新單元，申請實施該地區之都市更新事業，理應對19戶建
      物所有權人為相同、平等之安置計畫，豈能因其自行將被
      告甲○○所有建物所在位置設計為計畫道路而為不同之安
      置計劃。又依據台北市舉辦公共工程對合法建築及農作改
      良物拆遷補償暨違章建築處理辦法第3條規定，台北市改
      制後編入之六個行政區內都市計劃公布前之建築物為合法
      建築物，文山區係在58年4月28日公告編入，換言之，文
      山區58年4月28日以前興建之建物，於台北市舉辦公共工
      程時，仍列入合法建築，必須給予拆遷補償。因被告甲○○繼承10號、11號房屋，該建物乃於53年間由竹春喜興建
      完工，雖未辦妥保存登記，但應為合法建築，原告一方面
      向台北市政府申請安置獎勵，另一方面又訴請被告拆屋還
      地不予任何補償，實有失公允，其行使權利，有違公共利
      益，且未依誠實及信用方法。
（三）原告請求被告償還不當得利金額，誠屬過高。
（四）被告甲○○與乙○○業已合意終止雙方之租賃關係，被告
      乙○○並於96年2月26日遷出，未實際居住10號房屋。
（五）並聲明：（1）原告之訴及假執行之聲請均駁回。（2）如
      受不利判決，願供擔保請准宣告免為假執行。
三、兩造不爭執之事項：
（一）系爭397、398、400、401地號土地於36年間由訴外人林智
      取得所有權，嗣林智去世後，由其繼承人林紅綢等29人繼
      承，並於94年8月9日完成系爭土地之繼承登記後，由該等
      繼承人於當年底再共同將系爭土地出售予原告，並於95年
      1月10日完成所有權登記。原告復於96年8月17日將398地
      號土地所有權移轉登記予鍾筱娟，鍾筱娟復於96年8月30
      日將398地號土地應有部分10000分之130移轉登記予原告
      。故現397、400、401地號土地為原告所有，398地號土地
      為原告與鍾筱娟所共有。
（二）系爭10號、11號房屋為竹春喜所有，竹春喜於94年4月16
      日死亡，被告甲○○為其繼承人，乃於94年9月14日將11
      號房屋出租予被告丁○○使用，又於94年9月19日將10號
      房屋出租予被告乙○○使用。
四、原告主張被告無權占有系爭基地等情，為被告所否認，並以
    前揭情詞置辯。茲分述如下：
（一）被告甲○○部分：
   1、按所有人對於無權占有或侵奪其所有物者，得請求返還之
      ，對於妨害其所有權者，得請求除去之，有妨害其所有權
      之虞者，得請求防止之；各共有人對於第三人，得就共有
      物之全部，為本於所有權之請求，但回復共有物之請求，
      僅得為共有人全體之利益為之，民法第767條、第821條分
      別定有明文。
   2、原告主張被告甲○○無權占有系爭基地即附圖所示丙、H1
      、丁、I及乙、G、H、甲、F、E部分土地，為被告甲○○
      否認。按原告以無權占有為原因提起請求返還所有物之訴
      ，被告就物屬原告所有而為被告占有之事實不爭執，而僅
      以被告非無權占有為抗辯者，被告應就其占有係有正當權
      源之事實證明之，最高法院91年台上字第2578號判決可資
      參照。查被告甲○○抗辯其養父竹春喜於52年間，向高山
      田承租系爭基地，開始建築房屋，嗣於53年4月15日向高
      山田購買系爭基地，雖據其提出杜賣證書為憑（見被證一
      ），惟高山田並非系爭基地之所有權人，為兩造所不爭執
      ，原告復否認高山田為有權處分系爭基地之人，被告甲○○復未舉證證明高山田有權代表原所有權人林智出賣土地
      ，本院無從斷定系爭10號、11號房屋坐落系爭基地有合法
      權源，自難認為被告甲○○有權占有系爭土地。
   3、被告雖辯稱原告行使權利違反公共利益及誠信原則，有權
      利濫用情形云云。按權利之行使，不得違反公共利益，或
      以損害他人為主要目的；行使權利，履行義務，應依誠實
      及信用方法，民法第148條固定有明文；又民法第148條規
      定行使權利，不得以損害他人為主要目的，係指行使權利
      ，專以損害他人為目的之情形而言，若當事人為自己之利
      益而行使權利，雖於他人之利益不無損害，然茍非以損害
      他人為主要目的，即不在該條所定範圍之內，最高法院45
      年台上字第105號判例、69年度台上字第1079號判決意旨
      可資參照。本件原告為系爭土地之所有權人，其基於所有
      權人之地位主張被告為無權占用系爭土地而起訴請求被告
      除去侵害、返還土地，乃合法行使其所有權，難認其有專
      以侵害他人為目的之情形；至都市更新條例並未強制實施
      者必須給予更新範圍內之違章建築所有人補償，亦未禁止
      更新範圍內之土地所有人排除無權占有之侵害，僅涉實施
      者是否得取得獎勵容積，是原告所為亦無違反公共利益可
      言；佐以系爭土地面積合計157.38平方公尺，位於台北市
      ○○路巷弄內，鄰近商業活動頻繁、交通便利，每平方公
      尺公告現值即達92,100元，價值不菲，原告陳稱其於被告
      遷空返還系爭土地後將拆除重建等語，堪認系爭土地由原
      告收回可作其他較現今使用狀況更有具體經濟效益之用途
      。故被告辯稱原告請求拆除系爭房屋之請求違反民法第14
      8條規定，為權利之濫用云云，即無可取。
   4、從而，原告本於民法第767條所有物返還請求權、同法第8
      21條共有物請求權，請求被告甲○○將坐落系爭397、398
      地號土地上系爭10號建物（含雨遮）拆除，並將占用之如
      附圖所示丙、H1部分土地騰空返還原告，如附圖所示丁、
      I部分土地騰空返還原告及共有人（即鍾筱娟）；另將坐
      落系爭397、398、400、401地號土地上系爭11號建物（含
      雨遮）拆除，並將占用之如附圖所示乙、G、甲、F、E部
      分土地騰空返還原告，如附圖所示H部分土地騰空返還原
      告及共有人（即鍾筱娟），為有理由，應予准許。
   5、按無權占有他人土地，可能獲得相當於租金之利益，為社
      會通常之觀念，最高法院61年度台上字第169號著有判例
      。被告甲○○無權占有系爭基地，消極減免其應支付使用
      該土地之代價而受有利益，致原告受有損害，原告依不當
      得利法律關係請求被告甲○○返還相當於租金之利益，洵
      無不合。又按土地法第97條第1項規定：城市地方房屋之
      租金，以不超過土地及其建築物申報價額年息10%為限，
      此於租用基地建築房屋時準用之，同法第105條定有明文
      。參諸系爭基地申報地價如附表所示，鄰近木柵高中，有
      原告提出之土地登記謄本、本院95年12月12日勘驗筆錄可
      稽，頗有利用價值及經濟效益，本院認為按系爭土地申報
      地價年息7%計算相當於租金之利益為適當。是原告依不當
      得利法律關係，請求被告甲○○給付391,955元，及自96
      年1月1日起至返還如附圖所示丙、H1部分土地予原告之日
      止，按月給付新台幣314元，並自96年1月1日起至返還如
      附圖所示乙、G、甲、F、E部分土地予原告之日止，按月
      給付12,249元範圍內（計算式詳如附表），為有理由，應
      予准許。超過部分之請求為無理由，應予駁回。
（二）被告乙○○、丁○○部分：
   1、系爭10號、11號房屋現為被告乙○○、丁○○占有使用乙
      節，有本院95年12月12日勘驗筆錄可稽，本件被告甲○○
      無繼續占有系爭土地之權限，已如前述，則被告乙○○、
      丁○○占有使用系爭房屋，亦對原告並無使用系爭土地之
      正當權源，原告主張被告乙○○、丁○○亦屬無權占有，
      自屬可取。至被告甲○○雖陳稱其與乙○○業已合意終止
      雙方之租賃關係，被告乙○○並於96年2月26日遷出，未
      實際居住10號房屋云云，並提出租約節本為證，惟原告否
      認該書面形式真正，被告甲○○亦陳稱現找不到乙○○等
      語，而無法證明被告乙○○確已遷出系爭10號房屋，是被
      告甲○○上開所陳，尚難採信。
   2、是故原告併依民法第767條、第821條規定請求被告乙○○
      、丁○○遷出系爭10號、11號房屋，為有理由，應予准許
      。至原告另請求被告乙○○、丁○○返還土地，查，使用
      房屋雖與土地之使用不可分離，然本件被告乙○○、丁○○係經由甲○○而取得系爭房屋之占有使用，以使用系爭
      房屋為目的，並非占有使用系爭土地，況且被告乙○○、
      甲○○就系爭房屋並無處分權限，無法將系爭房屋拆除後
      返還坐落之系爭土地予原告，則原告請求被告乙○○、甲○○返還系爭土地部分，尚屬無據，應予駁回。
五、綜上所述，原告據上事實，依所有物與共有物返還及侵害排
    除請求權請求被告甲○○拆屋還地、被告乙○○及丁○○自
    系爭房屋遷出，並請求被告甲○○給付如附表所示相當於租
    金之不當得利，為有理由，應予准許，逾此部分請求，為無
    理由，應予駁回。又本件兩造均陳明願供擔保，聲請宣告假
    執行及免為假執行，就原告勝訴部分，核無不合，爰各酌定
    相當擔保金額准許之。至原告敗訴部分，其訴既經駁回，其
    假執行之聲請亦失所附麗，應併予駁回。
六、本件事證已臻明確，被告甲○○聲請傳訊證人黃本發、高山
    田、高宗枝等人，核無必要，兩造其餘主張陳述及所提之證
    據，經本院審酌後，認均不足以影響本判決之結果，均毋庸
    一一論述，附此敘明。
七、據上論結，原告之訴為一部有理由、一部無理由。依民事訴
    訟法第79條、第390條第2項、第392條，判決如主文。
中　　華　　民　　國　　96　　年　　10　　月　　5 　　日
                    民事第六庭  法　官　蕭清清
以上正本係照原本作成。
如對本判決上訴，須於判決送達後20日內向本院提出上訴狀。
中　　華　　民　　國　　96　　年　　10　　月　　5 　　日
                       　　　　 書記官　林秀娥
附表：不當得利計算式明細表
一、被告甲○○占用398地號如附圖H、丁、I土地（合計占用面
    積85.4平方公尺）部分：
  (1)95年1月10日至95年12月31日止（共356日），依申報地價26
    ,080 元/㎡計算不當得利為152,062元（即26,080×85.4×0
    .07 ×356/365）
  (2)96年1月1日至96年8月16日止（共228日），依申報地價29,9
    20元/㎡計算不當得利為111,727元（即29,920×85.4×0.07
    ×228/365）
  (3)合計被告就占用此部分土地所應償還之不當得利為：263,78
    9元（即152,062＋111,727）
二、被告甲○○所有10號房屋所占用397地號如附圖丙、H1土地
    （合計占用面積1.8平方公尺）部分：
  (1)95年1月10日至95年12月31日止應償還之不當得利為3,205元
    （即26,080×1.8×0.07×356/365）
  (2)96年1月1日至返還如附圖所示丙、H1部分土地予原告之日止
    ，應按月償還之不當得利為314元（即29,920×1.8×0.07÷
    12）
三、被告甲○○所有11號房屋所占用397、400、401地號如附圖
    乙、G、甲、F、E（合計占用面積為70.18平方公尺）
  (1)95年1月10日至95年12月31日止應償還之不當得利為124,961
    元（即26,080×70.18×0.07×356/365）
  (2)96年1月1日至返還如附圖所示乙、G、甲、F、E部分土地予
    原告之日止，應按月返還之不當得為12,249元（即29,920×
    70.18×0.07÷12）
四、以上合計：
  (1)截至95年12月31日止，被告甲○○應給付原告391,955元（2
    63,789＋3,205＋124,961）。
  (2)自96年1月1日起至返還如附圖所示丙、H1部分土地予原告之
    日止，應按月給付原告314元。
  (3)自96年1月1日起至返還如附圖所示乙、G、甲、F、E部分土
    地予原告之日止，應按給付原告12,249元。
